---
title: "Premiers pas avec R"
format: pdf
editor: visual
copyright: "Barthélémy DURETTE 2024 tous droits réservés"
---

------------------------------------------------------------------------

# Introduction

------------------------------------------------------------------------

### Bienvenue dans ce premier module de la formation "Introduction au logiciel R".

Nous y verrons :

1.  **Comment réaliser des opérations arithmétiques élémentaires avec R ?**

2.  **Comment visualiser un tableau de données avec R ?**

3.  **Comment réaliser des opérations arithmétiques élémentaires sur ce tableau de données ?**

Vous apprendrez à utiliser **\$,** le premier symbole indispensable à connaître pour utiliser R.

------------------------------------------------------------------------

------------------------------------------------------------------------

## 1-Realiser des opérations arithmétiques élémentaires avec R

R peut à minima être utilisé comme une grosse calculatrice. Additions, soustractions, multiplication et divisions s'écrivent de la manière suivante (cliquez sur la flèches verte en haut à gauche de chaque cellule pour afficher le resultat) :

Addition

```{r}
# Addition
1+1
```

Soustraction

```{r}
# Soustraction
1-1
```

Multiplication

```{r}
# Multiplication
2*2
```

Division

```{r}
# Division
4/2
```

Pour la fonction puissance, on utilise le symbole **\^**

```{r}
# Puissance
2^3
```

Pour la racine carré, on peut soit utiliser la fonction **sqrt**, soit la puissance 1/2

```{r}
# Racine carrée avec la fonction sqrt
sqrt(16)

# Racine carrée avec le symbole de puissance
16^(1/2)

```

R propose également toutes les fonctions trigonometriques,

```{r}
# Cosinus
cos(20)

# Sinus
sin(10)

# Tangente
tan(10)

# Arc tangente
atan(10)
```

Et les fonctions logarithmiques :

```{r}

# Logarithme népérien (base e)
log(1)

# Logarithme en base 10 avec la fonction log10
log10(10)

# Logarithme en base 10 avec la fonction log
log(10, base = 10)
```

Voilà pour un premier aperçu des fonctions les plus classiques.

------------------------------------------------------------------------

### *Exercice d'application*

Calculez le logarithme en base 10 du sinus de 8 à la puissance 3

```{r}
# Ecrivez votre formule en dessous de cette ligne :




```

Vous trouvez : **-1.099532 ? Bravo ! Sinon, cherchez l'erreur...**

------------------------------------------------------------------------

------------------------------------------------------------------------

## 2-Visualiser un tableau de données avec R

R dispose de jeux de données préinstallées et prêtes à être utilisées dont les plus utilisés sont :

1.  mtcars : sur les voitures

2.  iris : sur les plantes

3.  ToothGrowth : sur les dents

4.  PlantGrowth : sur les plantes aussi

5.  USArrest : sur les crimes

Pour en savoir plus sur ces jeux de données, vous pouvez utiliser la fonction **help** qui s'affiche dans un onglet séparé de Rstudio. La fonction **data()** vous donne accès à l'ensemble des jeux de données préinstallés.

```{r}
help("ToothGrowth")
```

Pour accéder aux jeux de données il sufit de taper leur nom. Mais si vous faites ça (allez-y !), R affiche par défaut tout le jeu de données (les 150 lignes). Dur de s'y retrouver. Voici quelques fonctions utiles pour prendre connaissance d'un jeu de données.La fonction **dim** vous donne les dimensions du tableau. Ici 150 lignes et 5 colonnes.

```         
```

```{r}
# La fonction dim
dim(iris)

```

La fonction **names** vous donne le nom des colonnes du tableau :

```{r}
# La fonction names
names(iris)
```

Enfin la fonction **head** vous donne un "aperçu" des 10 premieres colonnes du tableau

```{r}
head(iris)
```

------------------------------------------------------------------------

### *Exercice d'application :*

Choisissez l'un des jeux de données de R puis :

-   Interrogez l'aide pour avoir des informations générales sur le jeu de données

-   Trouvez le nombre de lignes et de colonnes du jeu de données

-   Trouvez les noms des colonnes du jeu de données

```{r}
# Ecrivez votre code ici :


```

------------------------------------------------------------------------

------------------------------------------------------------------------

## 3-Comment réaliser des opérations arithmétiques élémentaires sur ce tableau de données ?

Entrons maintenant dans le vif du sujet. Comment utiliser R pour manipuler et faire des opérations élémentaires sur ces données ?

|                                                                                                                           |
|---------------------------------------------------------------------------------------------------------------------------|
| **Le premier des quatre symboles indispensables à connaitre pour utiliser R est le symbole "\$" (money, money, money !)** |

Le symbole \$ sert à sélectionner une colonne d'un tableau. Par exemple si je souhaite récupérer la colonne "Sepal.Length" du dataset "iris", j'écrirai iris**\$**Sepal.Length.

```{r}
# Récupéraiton de la colonne Sepal.Length du dataset iris
iris$Sepal.Length
```

------------------------------------------------------------------------

### *Exercice d'application :*

Calculez la longueur de iris\$Sepal.Length et affichez seulement les 5 premières valeurs

```{r}
#Ecrivez votre réponse ici :


```

------------------------------------------------------------------------

Il est ensuite possible de faire directement **des opérations arithmétiques sur ces vecteurs**, comme par exemple :

La multiplication par un scalaire,

```{r}
# Multiplier par quatre la colonne Petal.Lenght du dataset iris
4 * iris$Petal.Length
```

le calcul du sinus :

```{r}
# Prendre le sinus de la colonne Petal.Lenght du dataset iris
sin(iris$Petal.Length)
```

Il est également possible de faire de opérations entre les colonnes du tableau, par exemple : **sommer deux colonnes**,

```{r}
# Somme de la colonne Petal.Length et Sepal.Length
iris$Petal.Length + iris$Sepal.Length
```

calculer **le produit scalaire** de deux colonnes :

```{r}
# Produit de la colonne Petal.Length et Sepal.Length
iris$Petal.Length * iris$Sepal.Length
```

------------------------------------------------------------------------

### *Exercice d'application :*

Calculez le sinus de la somme des colonnes Petal.Length et Sepal.Length du dataset iris

```{r}
#Ecrivez votre réponse ici :

```
